【裁判字號】    98,上更(一),26
【裁判日期】    990504
【裁判案由】    確認抵押權不存在
【裁判全文】
臺灣高等法院臺南分院民事判決  98年度上更(一)字第26號
上  訴  人    行政院農業委員會農糧署南區分署
法定代理人    己○○
訴訟代理人    蔡將葳律師
被  上訴人    乙○○
              丙○○○
兼上二人共同
訴訟代理人    甲○○
被  上訴人    壬○○
              丁○○
              戊○○○
              辛○○
              子○○即李蔡美.
上五人共同
訴訟代理人    庚○○
被  上訴人    癸○○
上列當事人間請求確認抵押權不存在事件，上訴人對於中華民國
97年12月16日臺灣臺南地方法院第一審判決（97年度訴字第1300
號）提起上訴，經最高法院發回更審，本院於99年4月20日言詞
辯論終結，判決如下：
    主      文
原判決廢棄。
被上訴人在第一審之訴駁回。
第一、二審及發回前第三審訴訟費用，由被上訴人連帶負擔。
    事實及理由
一、被上訴人主張：被上訴人辛○○曾提供其所有附表編號1～1
    2所列土地，連同被上訴人乙○○、甲○○及丙○○○之被
    繼承人施銀才提供其所有附表編號13～18所列土地，被上訴
    人丁○○提供其所有附表編號19、20所列土地，及被上訴人
    戊○○○、癸○○、辛○○、子○○（即李蔡美鳳）之被繼
    承人蔡柯香提供其所有附表編號21所列土地，於民國（下同
    ）77年11月1日設定第一順位普通抵押權予上訴人（下稱系
    爭抵押權(一)），以共同擔保上訴人對辛○○即大碾米工廠
    之債權，其權利價值為新台幣（下同）1,896,310元；被上
    訴人辛○○復於79年4月2日，提供其所有附表編號1～12所
    列土地，設定第二順位普通抵押權予上訴人（下稱系爭抵押
    權(二)），以擔保上訴人對辛○○即大碾米工廠之債權，其
    權利價值為292,750元，附表編號1～12所列土地嗣後經登記
    為被上訴人壬○○所有，附表編號13～18所列土地經分別登
    記為被上訴人甲○○、乙○○、丙○○○所有。查系爭抵押
    設定契約書中均未記載有其他約定事項，而利息、遲延利息
    、違約金及其他登記事項，亦均為空白，故被上訴人應僅於
    抵押登記範圍內負物之有限擔保責任，至上訴人所主張系爭
    抵押設定契約書之附件「抵押權設定契約其他約定事項」，
    其內容未經兩造達成協議，該附件上亦無被上訴人之簽章，
    自不得拘束被上訴人，乃兩造就此發生爭執。爰求為判決：
    確認上訴人就被上訴人以附表編號1～21所列土地共同擔保
    之抵押債權(一)，於超過1,896,310元範圍不存在；就被上訴
    人以附表編號1～12所列土地共同擔保之抵押債權(二)，於超
    過292,750元範圍不存在等語（原審為被上訴人全部勝訴之
    判決，上訴人不服提起上訴，本院判決後經最高法院廢棄發
    回）。
二、上訴人則以：系爭抵押權均屬普通抵押權，依民法第861條
    規定，該抵押債權之利息、違約金，即在系爭抵押權之擔保
    範圍內，兩造就系爭土地所設定之系爭抵押權(一)、(二)，其權
    利價值固依序登記為1,896,310元及292,750元，惟系爭抵押
    權(一)其抵押權設定契約書之「聲請登記以外之約定事項」欄
    既載明「依其他約定事項規定」等語，該設定契約書末尾亦
    黏貼有經被上訴人蓋印之「抵押權設定契約其他約定事項」
    ，其中第四條已載明「提供擔保人所擔保之債權，應依被保
    證人實際短少之米穀等實物為準，不受設定金額之影響」等
    語，則該抵押權所擔保之債權金額即應依實際短少之米穀等
    實物為準，不受設定金額之影響。上訴人前曾與辛○○即大
    碾米工廠訂立委託辦理公糧經收保管加工撥付業務合約，
    並由辛○○、蔡柯香、丁○○、施銀才等人提供系爭土地設
    定抵押以為擔保債權，於81年9月間發現公糧遭侵占，經上
    訴人起訴請求辛○○即大碾米工廠及其連帶保證人庚○○
    、子○○、戊○○○等人應連帶賠償，最高法院判決其等應
    連帶賠償合格公糧新期稻穀980,792.8公斤，及自81年11月1
    7日起至清償日止，按日以千分之一計算合格公糧新期稻穀
    之違約金確定在案，經強制執行結果未獲全部清償，迄至98
    年12月31日止，辛○○即大碾米工廠及其連帶保證人所負
    欠之債務，經折算現金結果，尚有本金2,878,689元、違約
    金81,254,797元未償，被上訴人之請求，即屬無理由等語，
    資為抗辯，爰求為判決如主文所示。
三、下列事實為兩造所不爭，並有土地登記謄本、他項權利證明
    書、戶籍謄本、繼承系統表可參，應堪信為真實：
  （一）被上訴人辛○○曾提供其所有附表編號1～12所列土地
        ，連同被上訴人乙○○、甲○○及丙○○○之共同被繼
        承人施銀才所提供其所有附表編號13～18所列土地，被
        上訴人丁○○所提供其所有附表編號19、20所列土地，
        及被上訴人戊○○○、癸○○、辛○○、子○○（即李
        蔡美鳳）之共同被繼承人蔡柯香所提供其所有附表編號
        21所列土地，於77年11月1日設定系爭抵押權(一)予上訴
        人，以共同擔保上訴人對辛○○即大碾米工廠之債權
        ，其權利價值為1,896,310元；另被上訴人辛○○復於7
        9年4月2日，提供其所有附表編號1～12所列土地，設定
        系爭抵押權(二)予上訴人，以共同擔保上訴人對辛○○即
        大碾米工廠之債權，其權利價值為292,750元。
  （二）附表編號1～12所列土地，現登記為被上訴人壬○○所
        有；附表編號13～18所列土地，現分別登記為被上訴人
        甲○○、乙○○、丙○○○所有。
  （三）蔡柯香已於86年12月12日死亡，其繼承人為被上訴人戊
        ○○○、癸○○、辛○○、子○○（即李蔡美鳳），其
        等迄未就附表編號21所列土地辦理繼承登記。
  （四）系爭抵押權(一)之抵押登記內容如下：擔保債權總金額：
        1,896,310元、存續期間：依照契約約定（抵押設定契
        約書係記載「自承辦業務之日起至停辦之日止」）、清
        償日期：（空白）、利息：（空白）、遲延利息：（空
        白）、違約金：（空白）。
  （五）系爭抵押權(二)之抵押登記內容如下：擔保債權總金額：
        292,750元、存續期間：依照契約約定（抵押設定契約
        書係記載「自承辦業務之日起至停辦之日止」）、清償
        日期：（空白）、利息：無、遲延利息：無、違約金：
        無。
  （六）系爭抵押權(一)所擔保之1,896,310元，系爭抵押權(二)所
        擔保之292,750元，被上訴人或辛○○即大碾米工廠
        之連帶保證人庚○○迄今均未清償。
四、茲被上訴人主張：系爭抵押設定契約書中，均未記載有其他
    約定事項，而利息、遲延利息、違約金及其他登記事項，亦
    均為空白，故被上訴人應僅於抵押登記範圍內負物之有限擔
    保責任；又上訴人所主張系爭抵押設定契約書之附件「抵押
    權設定契約其他約定事項」，其內容未經兩造達成協議，該
    附件上亦無被上訴人之簽章，自不得拘束被上訴人等情，既
    為上訴人所否認，並以前揭情詞置辯。則本件所應審究者厥
    為：系爭抵押權(一)抵押設定契約書末尾所黏貼之「抵押權設
    定契約其他約定事項」內容，是否足以拘束被上訴人？系爭
    抵押權之擔保範圍究竟為何？經查：
  （一）被上訴人雖主張：系爭抵押權有關利息、遲延利息、違
        約金部分，均登記為「空白」或「無」，故被上訴人應
        僅於抵押登記範圍內負物之有限擔保責任，從而，被上
        訴人以附表編號1～21所列土地共同擔保之抵押債權(一)
        ，於超過1,896,310元範圍以外部分；以附表編號1～12
        所列土地共同擔保之抵押債權(二)，於超過292,750元範
        圍以外部分，均非屬系爭抵押之擔保範圍。惟查：
        按地政機關辦理土地登記時，其依法令應行登記之事
          項，如因內容過於冗長，登記簿所列各欄篇幅不能容
          納記載，可以附表記載，而於各欄記明「如附表」字
          樣（最高法院74年11月19日74年度第14次民事庭會議
          決定參照）。此時，該契約書既作為登記簿之附件，
          該抵押設定契約書所載內容，自為抵押權效力所及（
          最高法院84年台上字第1967號判例要旨參照）。依據
          兩造不爭執事項(四)、(五)，系爭抵押權之存續期間，均
          係記載「依照契約約定」等語，堪認系爭抵押設定契
          約書顯係抵押登記之附件甚明，依上說明，該抵押設
          定契約書所約定之內容，自為系爭抵押權效力所及。
        況經本院受命法官電詢土地登記事項之中央主管機關
          即內政部地政司專門委員施明賜結果，土地登記實務
          上，有關抵押權登記中，利息、違約金欄位記載為「
          無」或「空白」者，其所代表之意義實無差異，只要
          該抵押權之約定內容有記載「依照契約約定」等語，
          縱利息或違約金欄記載為「無」或「空白」，當事人
          間有關利息、違約金之約定，仍應以抵押設定契約書
          之相關約定內容為準，有該公務電話查詢記錄表可參
          （見本院卷168頁），則被上訴人上開主張，即非可
          採。
  （二）系爭抵押設定契約書之「權利存續期限」欄位，均係記
        載「自承辦業務之日起至停辦之日止」等語，又系爭抵
        押權(一)之抵押設定契約書「聲請登記以外之約定事項」
        欄位，尚明載「依其他約定事項規定」等語，且該設定
        契約書末尾亦黏貼有騎縫處蓋有大碾米工廠、辛○○
        、施銀才、蔡柯香、丁○○印文之「抵押權設定契約其
        他約定事項」，其中第四條業已明載「提供擔保人所擔
        保之債權，應依被保證人實際短少之米穀等實物為準，
        不受設定金額之影響」等語，有上訴人所提系爭抵押權
        之他項權利證明書在卷可稽（放置於本院卷153頁證件
        存置袋內，另參見本院卷140～149頁），堪認上開「抵
        押權設定契約其他約定事項」，確為系爭抵押設定契約
        書之一部分甚明。依上說明，上開「抵押權設定契約其
        他約定事項」所載之約定內容，自為系爭抵押權效力所
        及。從而，系爭抵押權所擔保之債權金額，自應依「大
        碾米工廠自承辦業務之日起至停辦之日止，實際短少
        之米穀等實物」為準，不受設定金額之影響。
  （三）就此，被上訴人雖又主張：系爭抵押權(一)之抵押設定契
        約書「聲請登記以外之約定事項」欄位原為空白，係於
        簽訂抵押設定契約書後，始經上訴人之承辦人員冒填「
        依其他約定事項規定」等語，且該設定契約書末尾所黏
        貼之「抵押權設定契約其他約定事項」，亦係簽訂抵押
        設定契約書後，由上訴人之承辦人員擅自黏貼上去，其
        內容未經兩造達成協議，自不得拘束被上訴人云云。惟
        查：被上訴人上開主張，為上訴人所堅決否認，而觀諸
        系爭抵押權土地登記謄本及他項權利證明書之記載內容
        ，其存續期間均係記載「依照契約約定」等語，且該抵
        押設定契約書之「權利存續期限」欄位亦均記載「自承
        辦業務之日起至停辦之日止」等語，系爭抵押權(一)其抵
        押權設定契約書之「聲請登記以外之約定事項」欄復載
        明「依其他約定事項規定」等語，該設定契約書末尾並
        黏貼有騎縫處蓋有大碾米工廠、辛○○、施銀才、蔡
        柯香、丁○○印文之「抵押權設定契約其他約定事項」
        ，被上訴人亦不爭執上開印文之真正，堪認被上訴人上
        開主張，與系爭抵押權之登記內容及他項權利證明書之
        記載內容不符，被上訴人又未提出任何證據，資以證明
        系爭抵押權(一)其抵押權設定契約書末尾黏貼之「抵押權
        設定契約其他約定事項」騎縫處，所蓋大碾米工廠、
        辛○○、施銀才、蔡柯香、丁○○等印文確係遭盜用，
        其空言主張係遭盜用印文、冒填其他約定事項云云，要
        係卸責之詞，委無可採。
  （四）又上訴人主張：伊曾與辛○○即大碾米工廠訂立委託
        辦理公糧經收保管加工撥付業務合約，並由辛○○、蔡
        柯香、丁○○、施銀才等人提供系爭土地設定抵押以為
        擔保債權，於81年9月間發現公糧遭侵占，經伊訴請辛
        ○○即大碾米工廠及其連帶保證人庚○○、子○○、
        戊○○○等人連帶賠償，業經最高法院判決其等應連帶
        賠償合格公糧新期稻穀980,792.8公斤，及自81年11月1
        7日起至清償日止，按日以千分之一計算合格公糧新期
        稻穀之違約金確定等情，有最高法院85年度台上字814
        號民事判決可參（見本院卷第188～189頁），自堪信為
        真實。準此，上開辛○○即大碾米工廠所應賠償之稻
        穀，自應認係「大碾米工廠自承辦業務之日起至停辦
        之日止，實際短少之米穀等實物」無訛，依上說明，該
        部分自亦屬於系爭抵押權所擔保之債權範圍內。
五、綜上，系爭抵押權(一)所擔保之1,896,310元、系爭抵押權(二)
    所擔保之292,750元，既然迄今未據被上訴人或辛○○即大
    碾米工廠之連帶保證人庚○○清償（見兩造不爭執事項(六)
    ），且系爭抵押權所擔保之債權範圍，除上開部分外，尚包
    括上述「大碾米工廠自承辦業務之日起至停辦之日止，實
    際短少之米穀等實物」在內，則被上訴人訴請「確認上訴人
    就被上訴人以附表編號1～21所列土地共同擔保之抵押債權
    (一)，於超過1,896,310元範圍不存在；就被上訴人以附表編
    號1～12所列土地共同擔保之抵押債權(二)，於超過292,750元
    範圍不存在」，即屬無理由，不應准許。原審遽為被上訴人
    勝訴之判決，尚有未洽。上訴意旨指摘原判決不當，求予廢
    棄改判，為有理由，爰由本院予以廢棄改判如主文第二項所
    示。
六、本件事證已臻明確，兩造其餘主張及攻擊或防禦方法並所提
    舉證資料，經本院斟酌後，認均不生影響本院所為上開論斷
    ，自無再予逐一審論之必要，併此敘明。
七、據上論結，本件上訴為有理由，依民事訴訟法第450條、第8
    5條第2項，判決如主文。
中    華    民    國    99    年    5     月    4     日
                  民事第四庭    審判長法  官    吳上康
                                      法  官    陳珍如
                                      法  官    王金龍
上為正本係照原本作成。
如對本判決上訴，須於判決送達後20日內向本院提出上訴狀，未
表明上訴理由者，應於上訴後20日內，向本院提出理由書（須附
繕本）。依法應委任律師為訴訟代理人，始得上訴。
中    華    民    國    99    年    5     月    11    日
                                      書記官    李梅菊
【附記】
民事訴訟法第466條之1：
(1)對於第二審判決上訴，上訴人應委任律師為訴訟代理人。但上
  訴人或其法定代理人具有律師資格者，不在此限。
(2)上訴人之配偶、三親等內之血親、二親等內之姻親，或上訴人
  為法人、中央或地方機關時，其所屬專任人員具有律師資格並
  經法院認為適當者，亦得為第三審訴訟代理人。
民事訴訟法第466條之2第1項：
上訴人無資力委任訴訟代理人者，得依訴訟救助之規定，聲請第
三審法院為之選任律師為其訴訟代理人。

司法院資訊處製作；財團法人民間司法改革基金會備份。
